ACORDAO-COMPLETO-2483540

ACÓRDÃO 8386/2021 ATA 21/2021 - SEGUNDA CÂMARA

VISTOS, relatados e discutidos estes autos de Tomada de Contas Especial (TCE) instaurada pelo Ministério da Cultura (MinC) , atual Secretaria Especial de Cultura, em desfavor da Associação Ruarte de Cultura e de seu dirigente  Messias Ricardo Moreira, em razão da não comprovação da boa e regular gestão dos recursos captados mediante incentivo fiscal da "Lei Rouanet" e  consequente não aprovação das contas dos recursos destinados aos Convênios 294/2005-MinC/SE/AD (Pronac 05-1912) , "Meio Dia em Ponto", e 416/2007-MinC/SE/AD (Pronac 07-5108) , também chamado "Meio Dia em Ponto",
ACORDAM os Ministros do Tribunal de Contas da União, reunidos em Sessão da Segunda Câmara, diante das razões expostas pelo Relator, em:
9.1. considerar revéis os responsáveis Associação Ruarte de Cultura (CNPJ 05.018.694/0001-08) e Messias Ricardo Moreira (CPF XXX.090.971-XX) , para todos os efeitos, dando-se prosseguimento ao processo, com fulcro no art. 12, § 3º, da Lei 8.443/1992; 
9.2. julgar irregulares, nos termos dos arts. 1º, inciso I, 16, inciso III, alíneas b e c, da Lei 8.443/1992, c/c os arts. 19 e 23, inciso III, da mesma Lei, as contas dos responsáveis Associação Ruarte de Cultura (CNPJ 05.018.694/0001-08) e Messias Ricardo Moreira (CPF XXX.090.971-XX) ,, condenando-os ao pagamento das importâncias a seguir especificadas, atualizadas monetariamente e acrescidas dos juros de mora, calculadas a partir das datas discriminadas até a data da efetiva quitação do débito, fixando-lhe o prazo de quinze dias, para que comprove, perante o Tribunal, o recolhimento das referidas quantias aos cofres do Tesouro Nacional, nos termos do art. 23, inciso III, alínea "a", da citada lei, c/c o art. 214, inciso III, alínea "a", do Regimento Interno do TCU.  
Débitos relacionados aos responsáveis Associação Ruarte de Cultura (CNPJ 05.018.694/0001-08) e Messias Ricardo Moreira (CPF XXX.090.971-XX) , solidariamente:
	VALOR (R$) 
	DATA

	1.100,00
	09/12/2005

	1.150,00
	09/12/2005

	1.150,00
	09/12/2005

	1.100,00
	09/12/2005

	1.100,00
	09/12/2005

	300,00
	09/12/2005

	300,00
	09/12/2005

	300,00
	09/12/2005

	300,00
	09/12/2005

	600,00
	09/12/2005

	600,00
	09/12/2005

	1.150,00
	12/12/2005

	1.000,00
	13/12/2005

	1.150,00
	13/12/2005

	1.100,00
	14/12/2005

	1.446,00
	15/12/2005

	300,00
	16/12/2005

	300,00
	16/12/2005

	1.100,00
	19/12/2005

	700,00
	19/12/2005

	1.100,00
	20/12/2005

	300,00
	20/12/2005

	300,00
	20/12/2005

	1.000,00
	21/12/2005

	1.000,00
	21/12/2005

	1.100,00
	21/12/2005

	1.100,00
	21/12/2005

	400,00
	21/12/2005

	400,00
	21/12/2005

	1.000,00
	21/12/2005

	1.000,00
	21/12/2005

	400,00
	22/12/2005

	400,00
	22/12/2005

	1.100,00
	22/12/2005

	300,00
	22/12/2005

	1.000,00
	22/12/2005

	1.000,00
	22/12/2005

	2.500,00
	22/12/2005

	3.000,00
	22/12/2005

	700,00
	22/12/2005

	300,00
	23/12/2005

	1.000,00
	23/12/2005

	300,00
	23/12/2005

	300,00
	26/12/2005

	1.100,00
	29/12/2005

	1.100,00
	29/12/2005

	300,00
	09/01/2006

	1.000,00
	06/02/2006

	1.000,00
	24/02/2006

	1.000,00
	24/02/2006

	1.000,00
	24/02/2006

	300,00
	24/02/2006

	300,00
	24/02/2006

	2.200,00
	09/03/2006

Débitos relacionados à responsável Associação Ruarte de Cultura (CNPJ 05.018.694/0001-08) :
	VALOR (R$) 
	DATA

	5.732,05
	8/6/2008

9.3. autorizar, desde logo, a cobrança judicial das dívidas, caso não atendidas a notificação, na forma do disposto no art. 28, inciso II, da Lei 8.443/1992;
9.4. autorizar também, desde logo, se requerido, com fundamento no art. 26, da Lei 8.443, de 1992, c/c o art. 217, §§ 1º e 2º do Regimento Interno do TCU, o parcelamento da (s) dívida (s) em até 36 parcelas, incidindo, sobre cada parcela, corrigida monetariamente, os correspondentes acréscimos legais, fixando-lhe o prazo de quinze dias, a contar do recebimento da notificação, para comprovar, perante o Tribunal, o recolhimento da primeira parcela, e de trinta dias, a contar da parcela anterior, para comprovar os recolhimentos das demais parcelas, devendo incidir, sobre cada valor mensal, atualizado monetariamente, os juros de mora devidos, no caso do débito, na forma prevista na legislação em vigor, alertando o responsável de que a falta de comprovação do recolhimento de qualquer parcela importará o vencimento antecipado do saldo devedor, nos termos do § 2º do art. 217 do Regimento Interno deste Tribunal; 
9.5. enviar cópia deste Acórdão à Procuradoria da República do Distrito Federal, nos termos do § 3º do art. 16 da Lei 8.443/1992, c/c o § 7º do art. 209 do Regimento Interno do TCU, para adoção das medidas cabíveis; 
9.6. enviar cópia deste Acórdão à Secretaria Especial da Cultura e ao responsável, para ciência;
9.7. informar à Procuradoria da República do Distrito Federal, à Secretaria Especial da Cultura  e ao responsável que a presente deliberação, acompanhada do Relatório e do Voto que a fundamenta, está disponível para a consulta no endereço www.tcu.gov.br/acordaos, além de esclarecer que, caso requerido, o TCU poderá fornecer sem custos as correspondentes cópias, de forma impressa; 
9.8. informar à Procuradoria da República do Distrito Federal que, nos termos do parágrafo único do art. 62 da Resolução TCU 259/2014, os procuradores e membros do Ministério Público credenciados nesta Corte podem acessar os presentes autos de forma eletrônica e automática, ressalvados apenas os casos de eventuais peças classificadas como sigilosas, as quais requerem solicitação formal.

Tomada de Contas Especial instaurada com objetivo de verificar as irregularidades na execução do Convênio nº 294/2005-MinC/SE/AD, com objetivo de apresentação de grupos de teatros de bonecos, de grupos de dança, de grupos de teatro de rua e de um grupo de Catira da Chapada dos Veadeiros em local público da Ceilândia/DF a ser realizada uma vez durante 4 meses

Segunda Câmara

Secretaria Especial de Cultura

3. Responsáveis: Associação Ruarte de Cultura (CNPJ 05.018.694/0001-08); Messias Ricardo Moreira (CPF XXX.090.971-XX)

13.1. Ministros presentes: Bruno Dantas (Presidente), Augusto Nardes, Aroldo Cedraz e Raimundo Carreiro (Relator).
13.2. Ministro-Substituto presente: Marcos Bemquerer Costa.

RAIMUNDO CARREIRO

Adoto como relatório, nos termos do art. 1º, § 3º, inciso I, da Lei 8.443/92, a instrução de peça eletrônica 63, lavrada no âmbito da Secretaria de Controle Externo de Tomada de Contas Especial (SecexTCE) e endossada pelo diretor-substituto da subunidade e pelo titular da unidade técnica (peças 64 e 65) : 
INTRODUÇÃO
Cuidam os autos de tomada de contas especial instaurada pelo Ministério da Cultura - MinC (atualmente Secretaria Especial de Cultura) , em desfavor da Associação Ruarte de Cultura, e de seus dirigentes, a Sra. Ana Zilda Fortes Barbosa e o Sr. Messias Ricardo Moreira, em virtude da não comprovação da boa e regular gestão dos recursos captados mediante incentivo fiscal da "Lei Rouanet", em face da reprovação das contas dos recursos destinados ao Convênio 294/2005-MinC/SE/AD (Pronac 05-1912) - "Meio Dia em Ponto", que visava à apresentação de grupos de teatros de bonecos, de grupos de dança, de grupos de teatro de rua de um grupo de Catira da Chapada dos Veadeiros em local público da Ceilândia/DF a ser realizada uma vez por mês durantes quatro meses, conforme descrição constante da peça 8, p. 5 e p. 21 e ao Convênio 416/2007-MinC/SE/AD (Pronac 07-5108) , também chamado "Meio Dia em Ponto", que tinha como objetivo realizar a 3ª edição do mesmo evento (Meio Dia em Ponto) no ano de 2007, com apresentação de diversos espetáculos, conforme descrição constante da peça 10, p. 31 e 35. 
HISTÓRICO
A cláusula quarta do termo do Convênio 294/2005-MinC/SE/AD (Pronac 05-1912) previa que para a execução do objeto seriam despendidos R$ 49.495,00, sendo este valor integralmente repassados pela União (peça 8, p. 43) , sem haver contrapartida. O convênio teve vigência de 24/11/2005 a 22/1/2006.
Os recursos federais foram repassados em uma única parcela, da seguinte maneira:
	Ordem bancária
	Valor (R$) 
	Peça
	Crédito em conta
	Extrato

	2005OB902623
	49.495,00
	Peça 8, p. 57
	9/12/2005
	Peça 5, p. 1

A cláusula quarta do termo do Convênio 416/2007-MinC/SE/AD (Pronac 07-5108) previa que para a execução do objeto seriam despendidos R$ 60.000,00, sendo R$ 50.000,00 repassados pela União e R$ 10.000,00 a título de contrapartida (peça 10, p. 62) . O convênio teve vigência de 31/12/2007 a 7/6/2008.
Os recursos federais foram repassados em uma única parcela, da seguinte maneira:
	Ordem bancária
	Valor (R$) 
	Peça
	Data da OB

	2008OB900803
	50.000,00
	Peça 10, p. 89
	8/4/2008

Em abril de 2006, a convenente apresentou a prestação de contas final do Pronac 05-1912, contendo (peças 3 a 5) e em julho de 2007, trouxe a prestação de contas final do Pronac 07-7662 (peça 10, p. 91-117, peça 11, p. 1-41, 54-60 e peça 12, p. 5) : relatório de cumprimento do objeto, relatório da execução física e financeira, relação de pagamentos, documentos probatórios de despesas (notas fiscais e recibos) , extratos bancários, conciliação bancária.
Todavia, após análise dos documentos, o Ministério da Cultura identificou que não eram suficientes para demonstrar a boa e regular aplicação dos recursos repassados, devido a falhas encontradas na execução dos convênios.
Os responsáveis arrolados na fase interna foram devidamente comunicados e, diante da ausência de justificativas suficientes para elidir a irregularidade e da não devolução dos recursos, instaurou-se a tomada de contas especial.
O fundamento para a instauração da Tomada de Contas Especial, conforme consignado na matriz de responsabilização elaborada pelo tomador de contas, foi a constatação da seguinte irregularidade: 
	a) Pronac 05-1912: não cumprimento do objeto do convênio do Convênio;
	b) Pronac 07-5108: ausência de esclarecimentos que comprovassem pagamentos efetuados, não aplicação dos recursos no mercado financeiro e não integralização da contrapartida (peça 13, p. 24) .
No relatório (peça 26) , o tomador de contas concluiu que o prejuízo importaria no valor original de R$ 49.495,00 para o Convênio 294/2005-MinC/SE/AD (Pronac 05-1912) , imputando-se a responsabilidade à Associação Ruarte de Cultura e a seu dirigente, Messias Ricardo Moreira. Já o prejuízo decorrente do Convênio 416/2007-MinC/SE/AD (Pronac 07-5108) era de R$ 15.014,10, sendo responsáveis a Associação Ruarte de Cultura e a sua dirigente, Ana Zilda Fortes Barbosa. 
	A Controladoria-Geral da União emitiu o relatório de auditoria, em concordância com o relatório do tomador de contas. O certificado de auditoria e o parecer do dirigente do órgão de controle interno concluíram pela irregularidade das presentes contas (peça 32) 
	O ministro responsável pela área atestou haver tomado conhecimento das conclusões contidas no relatório e certificado de auditoria, bem como do parecer conclusivo do dirigente do órgão de controle interno, manifestando-se pela irregularidade das contas, e determinou o encaminhamento do processo ao Tribunal de Contas da União (peça 33) .
No âmbito deste Tribunal foi lavrada a instrução inicial (peça 37) , na qual se propôs realizar a citação solidária de Associação Ruarte de Cultura e Messias Ricardo Moreira em decorrência da irregularidade descrita abaixo:
	a) Irregularidade: não comprovação da boa e regular aplicação dos recursos federais repassados à organização Associação Ruarte de Cultura, por força do Convênio 294/2005-MinC/SE/AD (Pronac 05-1912) , devido às seguintes irregularidades na execução financeira dos recursos repassados: a) pagamentos de despesas com taxa de administração; b) documentos probatórios de despesas sem identificação do convênio;
	b) Dispositivos violados: art. 70, parágrafo único, da Constituição Federal de 1988; arts. 15 e 22 da IN STN 1/1997; art. 93 do Decreto-lei 200/1967; art. 66 do Decreto 93.872/1986;
	c) Conduta: realizar pagamentos com despesas não autorizadas no plano de trabalho, visto que foram efetuados pagamos a prestadores de serviços que também são membros da instituição convenente; apresentar comprovantes para as despesas sem identificação com o título e o número do convênio;
	d) Nexo de causalidade: o pagamento a prestadores de serviços que também são membros da instituição convenente caracteriza taxa de administração, despesa não autorizada no plano de trabalho, gerando danos ao erário; a apresentação de comprovantes de despesas sem a identificação do convênio impede o estabelecimento do nexo de causalidade entre os recursos transferidos e as despesas efetuadas, gerando presunção de danos ao erário no valor total despendido com as despesas;
	e.1) Culpabilidade do Sr. Messias Ricardo Moreira: não há excludentes de ilicitude, de culpabilidade e de punibilidade; é razoável supor que tinha consciência da ilicitude de sua conduta; era exigível conduta diversa da praticada, qual seja, não autorizar o pagamento de itens não autorizados no plano de trabalho, apresentar documentos probatórios de despesa com a devida identificação do convênio, possibilitando o estabelecimento do nexo entre as despesas e os recursos repassados;
	e.2) Culpabilidade da organização Associação Ruarte de Cultura: não há excludentes de ilicitude, de culpabilidade e de punibilidade; é razoável supor que tinha consciência da ilicitude de sua conduta; era exigível conduta diversa da praticada, qual seja, por meio de seu administrador, não autorizar o pagamento de itens não autorizados no plano de trabalho, apresentar documentos probatórios de despesa com a devida identificação do convênio, possibilitando o estabelecimento do nexo entre as despesas e os recursos repassados;
	f) Composição do débito:
	VALOR (R$) 
	DATA

	1.100,00
	09/12/2005

	1.150,00
	09/12/2005

	1.150,00
	09/12/2005

	1.100,00
	09/12/2005

	1.100,00
	09/12/2005

	300,00
	09/12/2005

	300,00
	09/12/2005

	300,00
	09/12/2005

	300,00
	09/12/2005

	600,00
	09/12/2005

	600,00
	09/12/2005

	1.150,00
	12/12/2005

	1.000,00
	13/12/2005

	1.150,00
	13/12/2005

	1.100,00
	14/12/2005

	1.446,00
	15/12/2005

	300,00
	16/12/2005

	300,00
	16/12/2005

	1.100,00
	19/12/2005

	700,00
	19/12/2005

	1.100,00
	20/12/2005

	300,00
	20/12/2005

	300,00
	20/12/2005

	1.000,00
	21/12/2005

	1.000,00
	21/12/2005

	1.100,00
	21/12/2005

	1.100,00
	21/12/2005

	400,00
	21/12/2005

	400,00
	21/12/2005

	1.000,00
	21/12/2005

	1.000,00
	21/12/2005

	400,00
	22/12/2005

	400,00
	22/12/2005

	1.100,00
	22/12/2005

	300,00
	22/12/2005

	1.000,00
	22/12/2005

	1.000,00
	22/12/2005

	2.500,00
	22/12/2005

	3.000,00
	22/12/2005

	700,00
	22/12/2005

	300,00
	23/12/2005

	1.000,00
	23/12/2005

	300,00
	23/12/2005

	300,00
	26/12/2005

	1.100,00
	29/12/2005

	1.100,00
	29/12/2005

	300,00
	09/01/2006

	1.000,00
	06/02/2006

	1.000,00
	24/02/2006

	1.000,00
	24/02/2006

	1.000,00
	24/02/2006

	300,00
	24/02/2006

	300,00
	24/02/2006

	2.200,00
	09/03/2006

Valor atualizado até 19/6/2020: R$ 97.740,42	
Também na instrução inicial (peça 37) , propôs-se realizar a citação da Associação Ruarte de Cultura em decorrência da irregularidade descrita abaixo:
	a) Irregularidade: não comprovação do aporte integral da contrapartida pactuada por força do Convênio 416/2007-MinC/SE/AD (Pronac 07-5108) , conforme relatado no Parecer 38/2016-CPCON/CGEXE/SPOA/SE/MinC (peça 12, p. 37) ;
	b) Dispositivos violados: Art. 70, parágrafo único, da Constituição Federal de 1988; art. 93, do Decreto-lei 200, de 25 de fevereiro de 1967;
	c) Conduta: não integralizar o valor total pactuado como contrapartida para o Convênio 416/2007-MinC/SE/AD (Pronac 07-5108) , visto que deveriam ter sido custeados pela convenente R$ 9.066,93, enquanto ela somente custeou R$ 3.334,88, como relatado no Parecer 38/2016-CPCON/CGEXE/SPOA/SE/MinC (peça 12, p. 37) ;
	d) Nexo de causalidade: a não integralização do valor total pactuado para a contrapartida implica a utilização de recursos federais em substituição aos recursos da convenente, gerando danos ao erário pelo total utilizado a maior;
	e) 	Culpabilidade: não há excludentes de ilicitude, de culpabilidade e de punibilidade; é razoável supor que tinha consciência da ilicitude de sua conduta; era exigível conduta diversa da praticada, qual seja, por meio de seu administrador, ter aportado os valores que foram pactuados com o Ministério da Cultura a título de contrapartida, mantendo a proporção original prevista no convênio;
	VALOR (R$) 
	DATA

	5.732,05
	8/6/2008

Valor atualizado até 19/6/2020: R$ 10.836,44
Em cumprimento ao pronunciamento do titular da unidade técnica emitido em 26/6/2020 (peça 39) , foram promovidas as citações da seguinte maneira: 
	a) Associação Ruarte de Cultura - promovida a citação do responsável, conforme delineado adiante:
	Comunicação: Ofício 32540/2020 - Secomp-4 (peça 45) 
Data da Expedição: 27/8/2020
Data da Ciência: não houve (Mudou-se) (peça 52) 
Observação: Ofício enviado para o endereço do responsável, conforme pesquisa de endereço no sistema da Receita Federal.
	
	Comunicação: Ofício 59256/2020 - Secomp-4 (peça 48) 
Data da Expedição: 30/10/2020
Data da Ciência: não houve (Mudou-se) (peça 51) 
Observação: Ofício enviado para o endereço do responsável, conforme pesquisa de endereço no sistema da Receita Federal.
	
	Comunicação: Ofício 63297/2020 - Secomp-4 (peça 60) 
Data da Expedição: 18/11/2020
Data da Ciência: não houve (Mudou-se) (peça 61) 
Observação: Ofício enviado para o endereço do responsável, conforme pesquisa de endereço no sistema da Receita Federal.
	
	Comunicação: Edital 1858/2020 - Secomp-4 (peça 55) 
Data da Publicação: 15/12/2020 (peça 58) 
Fim do prazo para a defesa: 30/12/2020
	
	b) Messias Ricardo Moreira - promovida a citação do responsável, conforme delineado adiante:
	Comunicação: Ofício 32530/2020 - Secomp-4 (peça 44) 
Data da Expedição: 27/8/2020
Data da Ciência: não houve (Mudou-se) (peça 46) 
Observação: Ofício enviado para o endereço do responsável, conforme pesquisa de endereço no sistema da Receita Federal (peça 42) .
	
	Comunicação: Ofício 55848/2020 - Secomp-4 (peça 49) 
Data da Expedição: 30/10/2020
Data da Ciência: não houve (peça 50) 
Observação: Ofício enviado para o endereço do responsável, conforme pesquisa de endereço no sistema Renach (peça 47) .
	
	Comunicação: Edital 1880/2020 - Secomp-4 (peça 56) 
Data da Publicação: 15/12/2020 (peça 57) 
Fim do prazo para a defesa: 30/12/2020
	
Conforme Despacho de Conclusão das Comunicações Processuais (peça 62) , as providências inerentes às comunicações processuais foram concluídas. 
Transcorrido o prazo regimental, os responsáveis permaneceram silentes, devendo ser considerados revéis, nos termos do art. 12, §3º, da Lei 8.443/1992.
ANÁLISE DOS PRESSUPOSTOS DE PROCEDIBILIDADE DA IN/TCU 71/2012 E CUMPRIMENTO DO Acórdão 1772/2017-TCU-Plenário
Apreciação do Prejuízo ao Contraditório e Ampla Defesa
	Verifica-se que não houve o transcurso de mais de dez anos desde o fato gerador sem que tenha havido a notificação dos responsáveis pela autoridade administrativa federal competente (art. 6º, inciso II, c/c art. 19 da IN/TCU 71/2012, modificada pela IN/TCU 76/2016) , uma vez que o Convênio 294/2005-MinC/SE/AD teve vigência até 2/4/2008 e os responsáveis foram notificados da reprovação das contas e da instauração da tomada de contas especial ainda em 2014 (peça 9, p. 52-65) . Já no caso do Convênio 416/2007-MinC/SE/AD, que vigeu até 7/6/2008, a notificação ocorreu ainda em 2017 (peça 13, p. 18) .
Valor de Constituição da TCE 	
	Verifica-se, ainda, que o valor atualizado do débito apurado (sem juros) em cada convênio, em 1/1/2017, é inferior ao limite mínimo de R$ 100.000,00, na forma estabelecida conforme os arts. 6º, inciso I, e 19 da IN/TCU 71/2012, modificada pela IN/TCU 76/2016. Todavia, em face da existência de outros processos de TCE atribuídos aos responsáveis, dá-se seguimento à presente TCE, em atendimento ao item 9.4 do Acórdão 1772/2017-TCU-Plenário (Relator Ministro-Substituto Augusto Sherman Cavalcanti.
OUTROS PROCESSOS/DÉBITOS NOS SISTEMAS DO TCU COM OS MESMOS RESPONSÁVEIS
	Informa-se que foram encontrados outros processos de tomada de contas especial abertos no Tribunal com os mesmos responsáveis:
	Responsável
	Processos

	Associação Ruarte de Cultura (CNPJ 05.018.694/0001-08) ;
	Processo 031758/2018-5, Processo 043343/2018-0, Processo 023848/2018-9, Processo 014242/2016-8, Processo 028729/2013-7

	Messias Ricardo Moreira (CPF XXX.090.971-XX) 
	Processo 023848/2018-9, Processo 007545/2014-2

	A tomada de contas especial está, assim, devidamente constituída e em condição de ser instruída.
EXAME TÉCNICO
Da validade das notificações:
Preliminarmente, cumpre tecer breves considerações sobre a forma como são realizadas as comunicações processuais no TCU. A esse respeito, destacam-se o art. 179, do Regimento Interno do TCU (Resolução 155, de 4/12/2002) e o art. 4º, inciso III, § 1º, da Resolução TCU 170, de 30 de junho de 2004, in verbis:
Art. 179. A citação, a audiência ou a notificação, bem como a comunicação de diligência, farse-ão:
I - mediante ciência da parte, efetivada por servidor designado, por meio eletrônico, fac-símile, telegrama ou qualquer outra forma, desde que fique confirmada inequivocamente a entrega da comunicação ao destinatário;
II - mediante carta registrada, com aviso de recebimento que comprove a entrega no endereço do destinatário;
III - por edital publicado no Diário Oficial da União, quando o seu destinatário não for localizado
 (...) 
Art. 3º As comunicações serão dirigidas ao responsável, ou ao interessado, ou ao dirigente de órgão ou entidade, ou ao representante legal ou ao procurador constituído nos autos, com poderes expressos no mandato para esse fim, por meio de:
I - correio eletrônico, fac-símile ou telegrama;
II - servidor designado;
III - carta registrada, com aviso de recebimento;
IV - edital publicado no Diário Oficial da União, quando o seu destinatário não for localizado, nas hipóteses em que seja necessário o exercício de defesa.
Art. 4º. Consideram-se entregues as comunicações:
I - efetivadas conforme disposto nos incisos I e II do artigo anterior, mediante confirmação da ciência do destinatário;
II - realizadas na forma prevista no inciso III do artigo anterior, com o retorno do aviso de recebimento, entregue comprovadamente no endereço do destinatário;
III - na data de publicação do edital no Diário Oficial da União, quando realizadas na forma prevista no inciso IV do artigo anterior.
§ 1º O endereço do destinatário deverá ser previamente confirmado mediante consulta aos sistemas disponíveis ao Tribunal ou a outros meios de informação, a qual deverá ser juntada ao respectivo processo.
 (...) 
Bem se vê, portanto, que a validade da citação via postal não depende de que o aviso de recebimento seja assinado pelo próprio destinatário da comunicação, o que dispensa, no caso em tela, a entrega do AR em "mãos próprias". A exigência da norma é no sentido de o Tribunal verificar se a correspondência foi entregue no endereço correto, residindo aqui a necessidade de certeza inequívoca. 
Não é outra a orientação da jurisprudência do TCU, conforme se verifica dos julgados a seguir transcritos:
São válidas as comunicações processuais entregues, mediante carta registrada, no endereço correto do responsável, não havendo necessidade de que o recebimento seja feito por ele próprio (Acórdão 3648/2013-TCU-Segunda Câmara, Relator Ministro JOSÉ JORGE) ;
É prescindível a entrega pessoal das comunicações pelo TCU, razão pela qual não há necessidade de que o aviso de recebimento seja assinado pelo próprio destinatário. Entregandose a correspondência no endereço correto do destinatário, presume-se o recebimento da citação. (Acórdão 1019/2008-TCU-Plenário, Relator Ministro BENJAMIN ZYMLER) ;
As comunicações do TCU, inclusive as citações, deverão ser realizadas mediante Aviso de Recebimento - AR, via Empresa Brasileira de Correios e Telégrafos, bastando para sua validade que se demonstre que a correspondência foi entregue no endereço correto. (Acórdão 1526/2007-TCU-Plenário, Relator Ministro AROLDO CEDRAZ) .
A validade do critério de comunicação processual do TCU foi referendada pelo Supremo Tribunal Federal, nos termos do julgamento do MS-AgR 25.816/DF, por meio do qual se afirmou a desnecessidade da ciência pessoal do interessado, entendendo-se suficiente a comprovação da entrega do "AR" no endereço do destinatário:
Ementa: agravo regimental. Mandado de segurança. Desnecessidade de intimação pessoal das decisões do tribunal de contas da união. art. 179 do regimento interno do TCU. Intimação do ato impugnado por carta registrada, iniciado o prazo do art. 18 da lei nº 1.533/51 da data constante do aviso de recebimento. Decadência reconhecida. Agravo improvido.
O envio de carta registrada com aviso de recebimento está expressamente enumerado entre os meios de comunicação de que dispõe o Tribunal de Contas da União para proceder às suas intimações.
O inciso II do art. 179 do Regimento Interno do TCU é claro ao exigir apenas a comprovação da entrega no endereço do destinatário, bastando o aviso de recebimento simples.
Da revelia dos responsáveis Associação Ruarte de Cultura e Messias Ricardo Moreira 
No caso vertente, a citação dos responsáveis se deu de forma bastante zelosa. Isso porque foram realizadas diversas tentativas de citar a Associação Ruarte de Cultura em endereços constantes da base de dados da Receita Federal do Brasil - RFB (peças 45, 48, 51, 52, 60 e 61) , e, não logrando êxito, foi citada por meio de edital publicado no Diário Oficial da União - DOU (peças 55 e 58) .
O mesmo ocorreu com Messias Ricardo Moreira. Diante do insucesso em citá-lo no endereço constante da base da RFB (peças 44 e 46) , procedeu-se com nova pesquisa de endereço, realizando nova tentativa de citá-lo no endereço constante da base de dados Renach (peças 49 e 50) . Não havendo sucesso na entrega dos expedientes, foi citado por meio de edital publicado no DOU (peças 56 e 57) .
Importante destacar que, antes de promover a citação por edital, para assegurar a ampla defesa, buscaram-se outros meios possíveis para localizar e citar os responsáveis, nos limites da razoabilidade, fazendo juntar aos autos informação comprobatória dos diferentes meios experimentados que restaram frustrados, tal como se demonstrou nos itens anteriores da presente instrução (Acórdão 4851/2017-TCU-Primeira Câmara, Relator Ministro-Substituto Augusto Sherman) .
Nos processos do TCU, a revelia não leva à presunção de que seriam verdadeiras todas as imputações levantadas contra os responsáveis, diferentemente do que ocorre no processo civil, em que a revelia do réu opera a presunção da verdade dos fatos narrados pelo autor (Acórdão 1009/2018-TCU-Plenário, Relator: BRUNO DANTAS; 2369/2013 - TCU - Plenário, Relator: BENJAMIN ZYMLER e 2449/2013 - TCU - Plenário, Relator: BENJAMIN ZYMLER) . Dessa forma, a avaliação da responsabilidade do agente não pode prescindir da prova existente no processo ou para ele carreada. 
Ao não apresentar sua defesa, os responsáveis deixaram de produzir prova da regular aplicação dos recursos sob sua responsabilidade, em afronta às normas que impõem aos gestores públicos a obrigação legal de, sempre que demandados pelos órgãos de controle, apresentar os documentos que demonstrem a correta utilização das verbas públicas, a exemplo do contido no art. 93 do Decreto-Lei 200/1967: "Quem quer que utilize dinheiros públicos terá de justificar seu bom e regular emprego na conformidade das leis, regulamentos e normas emanadas das autoridades administrativas competentes." 
Mesmo as alegações de defesa não sendo apresentadas, considerando o princípio da verdade real que rege esta Corte, procurou-se buscar, em manifestações do responsável na fase interna desta Tomada de Contas Especial, se havia algum argumento que pudesse ser aproveitado a seu favor. 
Todavia, não houve manifestação dos responsáveis na fase interna, não havendo argumentos que possam ser aproveitados em seu favor.
Em se tratando de processo em que a parte interessada não se manifestou acerca das irregularidades imputadas, não há elementos para que se possa efetivamente aferir e reconhecer a ocorrência de boa-fé na conduta do responsável, podendo este Tribunal, desde logo, proferir o julgamento de mérito pela irregularidade das contas, conforme os termos dos §§ 2º e 6º do art. 202 do Regimento Interno do TCU. (Acórdão 2064/2011-TCU-Primeira Câmara (relator: Ubiratan Aguiar) , 6.182/2011-TCU-1ª Câmara (relator: Weber de Oliveira) , 4.072/2010-TCU-1ª Câmara (Relator: Valmir Campelo) , 1.189/2009-TCU-1ª Câmara (Relator: Marcos Bemquerer) , 731/2008-TCU-Plenário (Relator: Aroldo Cedraz) .
Dessa forma, os responsáveis Associação Ruarte de Cultura e Messias Ricardo Moreira devem ser considerados revéis, nos termos do art. 12, §3º, da Lei 8.443/1992, devendo as contas serem julgadas irregulares, condenando-os ao débito apurado na instrução anterior.
Prescrição da Pretensão Punitiva
Vale ressaltar que a pretensão punitiva do TCU, conforme Acórdão 1441/2016-TCU-Plenário, Relator: Benjamin Zymler, que uniformizou a jurisprudência acerca dessa questão, subordina-se ao prazo geral de prescrição indicado no art. 205 do Código Civil, que é de dez anos, contado da data de ocorrência da irregularidade sancionada, nos termos do art. 189 do Código Civil, sendo este prazo interrompido pelo ato que ordenar a citação, a audiência ou a oitiva do responsável.
No caso em exame, já ocorreu a prescrição, visto que os dois convênios tiveram vigência até 2006 e 2008 e os responsáveis somente foram citados em 2020.
CONCLUSÃO
	Em face da análise promovida na seção "Exame Técnico", verifica-se que os responsáveis Associação Ruarte de Cultura e Messias Ricardo Moreira não lograram êxito em comprovar a boa e regular aplicação dos recursos, e, instados a se manifestar, optaram pelo silêncio, configurando a revelia, nos termos do §3º, do art. 12, da Lei 8.443/1992. Ademais, inexistem nos autos elementos que demonstrem a boa-fé dos responsáveis ou a ocorrência de outras excludentes de culpabilidade.
Vale ressaltar que a jurisprudência pacífica nesta Corte é no sentido da imprescritibilidade das ações de ressarcimento ao erário (Súmula TCU 282) . Dessa forma, identificado dano ao erário, devese instaurar e julgar o processo de tomada de contas especial para responsabilizar seus agentes causadores, respeitando o direito ao contraditório e à ampla defesa, independentemente de quando ocorreram os atos impugnados.
Verifica-se também que houve a prescrição da pretensão punitiva, conforme análise já realizada.
Tendo em vista que não constam dos autos elementos que permitam reconhecer a boa-fé do responsável, sugere-se que as suas contas sejam julgadas irregulares, nos termos do art. 202, § 6º, do Regimento Interno do TCU, com a imputação do débito atualizado monetariamente e acrescido de juros de mora, nos termos do art. 202, §1º do Regimento Interno do TCU, descontado o valor eventualmente recolhido.
Por fim, como não houve elementos que pudessem modificar o entendimento acerca das irregularidades em apuração, mantém-se a matriz de responsabilização presente na instrução anterior.
PROPOSTA DE ENCAMINHAMENTO
Diante do exposto, submetemos os autos à consideração superior, propondo ao Tribunal:
considerar revéis os responsáveis Associação Ruarte de Cultura (CNPJ 05.018.694/0001-08) e Messias Ricardo Moreira (CPF XXX.090.971-XX) , para todos os efeitos, dando-se prosseguimento ao processo, com fulcro no art. 12, § 3º, da Lei 8.443/1992; 
julgar irregulares, nos termos dos arts. 1º, inciso I, 16, inciso III, alíneas b e c, da Lei 8.443/1992, c/c os arts. 19 e 23, inciso III, da mesma Lei, as contas dos responsáveis Associação Ruarte de Cultura (CNPJ 05.018.694/0001-08) e Messias Ricardo Moreira (CPF XXX.090.971-XX) ,, condenando-os ao pagamento das importâncias a seguir especificadas, atualizadas monetariamente e acrescidas dos juros de mora, calculadas a partir das datas discriminadas até a data da efetiva quitação do débito, fixando-lhe o prazo de quinze dias, para que comprove, perante o Tribunal, o recolhimento das referidas quantias aos cofres do Tesouro Nacional, nos termos do art. 23, inciso III, alínea "a", da citada lei, c/c o art. 214, inciso III, alínea "a", do Regimento Interno do TCU.  
	Débitos relacionados aos responsáveis Associação Ruarte de Cultura (CNPJ 05.018.694/0001-08) e Messias Ricardo Moreira (CPF XXX.090.971-XX) , solidariamente:
	VALOR (R$) 
	DATA

	1.100,00
	09/12/2005

	1.150,00
	09/12/2005

	1.150,00
	09/12/2005

	1.100,00
	09/12/2005

	1.100,00
	09/12/2005

	300,00
	09/12/2005

	300,00
	09/12/2005

	300,00
	09/12/2005

	300,00
	09/12/2005

	600,00
	09/12/2005

	600,00
	09/12/2005

	1.150,00
	12/12/2005

	1.000,00
	13/12/2005

	1.150,00
	13/12/2005

	1.100,00
	14/12/2005

	1.446,00
	15/12/2005

	300,00
	16/12/2005

	300,00
	16/12/2005

	1.100,00
	19/12/2005

	700,00
	19/12/2005

	1.100,00
	20/12/2005

	300,00
	20/12/2005

	300,00
	20/12/2005

	1.000,00
	21/12/2005

	1.000,00
	21/12/2005

	1.100,00
	21/12/2005

	1.100,00
	21/12/2005

	400,00
	21/12/2005

	400,00
	21/12/2005

	1.000,00
	21/12/2005

	1.000,00
	21/12/2005

	400,00
	22/12/2005

	400,00
	22/12/2005

	1.100,00
	22/12/2005

	300,00
	22/12/2005

	1.000,00
	22/12/2005

	1.000,00
	22/12/2005

	2.500,00
	22/12/2005

	3.000,00
	22/12/2005

	700,00
	22/12/2005

	300,00
	23/12/2005

	1.000,00
	23/12/2005

	300,00
	23/12/2005

	300,00
	26/12/2005

	1.100,00
	29/12/2005

	1.100,00
	29/12/2005

	300,00
	09/01/2006

	1.000,00
	06/02/2006

	1.000,00
	24/02/2006

	1.000,00
	24/02/2006

	1.000,00
	24/02/2006

	300,00
	24/02/2006

	300,00
	24/02/2006

	2.200,00
	09/03/2006

	Débitos relacionados à responsável Associação Ruarte de Cultura (CNPJ 05.018.694/0001-08) :
	VALOR (R$) 
	DATA

	5.732,05
	8/6/2008

autorizar, desde logo, a cobrança judicial das dívidas, caso não atendidas a notificação, na forma do disposto no art. 28, inciso II, da Lei 8.443/1992;
autorizar também, desde logo, se requerido, com fundamento no art. 26, da Lei 8.443, de 1992, c/c o art. 217, §§ 1º e 2º do Regimento Interno do TCU, o parcelamento da (s) dívida (s) em até 36 parcelas, incidindo, sobre cada parcela, corrigida monetariamente, os correspondentes acréscimos legais, fixando-lhe o prazo de quinze dias, a contar do recebimento da notificação, para comprovar, perante o Tribunal, o recolhimento da primeira parcela, e de trinta dias, a contar da parcela anterior, para comprovar os recolhimentos das demais parcelas, devendo incidir, sobre cada valor mensal, atualizado monetariamente, os juros de mora devidos, no caso do débito, na forma prevista na legislação em vigor, alertando o responsável de que a falta de comprovação do recolhimento de qualquer parcela importará o vencimento antecipado do saldo devedor, nos termos do § 2º do art. 217 do Regimento Interno deste Tribunal; 
enviar cópia do Acórdão a ser prolatado à Procuradoria da República do Distrito Federal, nos termos do § 3º do art. 16 da Lei 8.443/1992, c/c o § 7º do art. 209 do Regimento Interno do TCU, para adoção das medidas cabíveis; e
enviar cópia do Acórdão que vier a ser proferido à Secretaria Especial da Cultura e ao responsável, para ciência;
informar à Procuradoria da República do Distrito Federal, à Secretaria Especial da Cultura  e ao responsável que a presente deliberação, acompanhada do Relatório e do Voto que a fundamenta, está disponível para a consulta no endereço www.tcu.gov.br/acordaos, além de esclarecer que, caso requerido, o TCU poderá fornecer sem custos as correspondentes cópias, de forma impressa; e
informar à Procuradoria da República do Distrito Federal que, nos termos do parágrafo único do art. 62 da Resolução TCU 259/2014, os procuradores e membros do Ministério Público credenciados nesta Corte podem acessar os presentes autos de forma eletrônica e automática, ressalvados apenas os casos de eventuais peças classificadas como sigilosas, as quais requerem solicitação formal.
               O representante do Ministério Público junto ao Tribunal de Contas da União (MPTCU) , Procurador Marinus Eduardo De Vries Marsico, diverge parcialmente da SecexTCE (peça 66) :
Trata-se de tomada de contas especial instaurada em razão da não comprovação da boa e regular gestão dos recursos captados mediante incentivo fiscal da "Lei Rouanet", haja vista a reprovação das contas do Convênio 294/2005-MinC/SE/AD (Pronac 05-1912) e do Convênio 416/2007-MinC/SE/AD (Pronac 07-5108) , firmados entre o Ministério da Cultura - MinC (atual Secretaria Especial de Cultura) e a Associação Ruarte de Cultura (CNPJ 05.018.694/0001-08) .
À vista dos elementos constantes dos autos, manifestamo-nos, em parte, de acordo com a proposta da Secex-TCE (peça 63) , divergindo parcialmente para propor, em acréscimo à proposta de condenação formulada pela unidade técnica, que também seja aplicada aos responsáveis a multa prevista no art. 57 da Lei 8.443/92, considerando a aferição da prescrição com base na Lei 9.873/99, pela qual a prescrição da pretensão punitiva não ocorreu com relação às irregularidades referentes ao Convênio 294/2005.
Nesse sentido, registramos nossas considerações no tocante à aferição da prescrição com base na Lei 9.873/99 (Lei da Prescrição Administrativa) , matéria de ordem pública que voltou a ser objeto de crescentes considerações no âmbito do TCU após a decisão do Supremo Tribunal Federal no RE 636.886 (Tema 899 da repercussão geral) .
Sobre a aferição da prescrição com base Lei 9.873/99, não endossamos conclusão pela prescrição do débito (pretensão de ressarcimento) baseada no referido julgado do STF, porquanto tal decisão não transitou em julgado, podendo ainda ser revista ou sofrer modulações, o que pode modificar substancialmente o conteúdo daquela decisão inicial que, por sua vez, contrasta com a regra da imprescritibilidade do ressarcimento ao erário prevista no art. 37, § 5º, da Constituição e, até o momento, consagrada em uníssono na jurisprudência do TCU.
Também não sustentamos conclusão pelo sobrestamento do julgamento do processo até a decisão definitiva do STF sobre o RE 636.886, uma vez que tal medida pode gerar precedente capaz de provocar enorme acúmulo de processos não julgados e trazer prejuízos à contemporaneidade do controle externo ao criar jurisprudência contrária ao Princípio da Independência de Instâncias.
No tocante à aferição da prescrição da pretensão punitiva, alinhamos nosso posicionamento ao da Procuradora-Geral do MP/TCU (TC Processo 032.048/2016-5) e aos julgados mais recentes do STF, no sentido da aplicabilidade da Lei 9.873/99 em detrimento do entendimento do Acórdão 1441/2016-TCU-Plenário, considerando que a referida lei apresenta uma especificidade maior e mais alinhada com a atividade de controle externo.
Nesse sentido, a Lei 9.873/99 (alterada pela Lei 11.941/09) estabelece prazo de prescrição para o exercício da ação punitiva pela Administração Pública Federal, dispondo ainda sobre o termo inicial e as causas de interrupção da respectiva contagem:
Art. 1o  Prescreve em cinco anos a ação punitiva da Administração Pública Federal, direta e indireta, no exercício do poder de polícia, objetivando apurar infração à legislação em vigor, contados da data da prática do ato ou, no caso de infração permanente ou continuada, do dia em que tiver cessado.
§ 1o  Incide a prescrição no procedimento administrativo paralisado por mais de três anos, pendente de julgamento ou despacho, cujos autos serão arquivados de ofício ou mediante requerimento da parte interessada, sem prejuízo da apuração da responsabilidade funcional decorrente da paralisação, se for o caso.
§ 2o  Quando o fato objeto da ação punitiva da Administração também constituir crime, a prescrição reger-se-á pelo prazo previsto na lei penal.
Art. 2o  Interrompe-se a prescrição da ação punitiva: 
I - pela notificação ou citação do indiciado ou acusado, inclusive por meio de edital; 
II - por qualquer ato inequívoco, que importe apuração do fato;
III - pela decisão condenatória recorrível.
IV - por qualquer ato inequívoco que importe em manifestação expressa de tentativa de solução conciliatória no âmbito interno da administração pública federal.  (grifamos) 
Com efeito, a contagem do prazo prescricional será interrompida e restituída na integralidade sempre que verificada a ocorrência de alguma das hipóteses legais, não havendo vedação legal no sentido de que esse prazo seja interrompido mais de uma vez, como no presente caso, haja vista a ocorrência de várias hipóteses interruptivas, cada qual restituindo a integralidade do prazo prescricional previsto na Lei 9.873/99.
No caso do Convênio nº . 294/2005 (Pronac 05-1912) , o termo inicial da contagem do prazo prescricional da pretensão punitiva ocorreu em 21/8/2006 (prestação de contas final, peças 3 a 5, cf. ateste pelo órgão recebedor) , sendo interrompido em 13/9/2006 (peça 8, p. 69) , 26/3/2007 (peça 8, p. 79 e 81) , 20/12/2007 (peça 8, p. 85) , 22/11/2010 (peça 8, p. 89-91) , 30/3/2011, 24/5/2011 (peça 8, p. 101-102) , 8/11/2011 (peça 8, p. 103-105) , 24/1/2012 (peça 9, p. 4-5) , 16/3/2012 (peça 9, p. 10) , 11 e 16/4/2012, 26/5/2014, 13/12/2016, 23/12/2016 (peça 9, p. 70-98) , 2/2/2017 (peça 9, p. 102) , 13/7/2017 (peça 26) , 7/12/2018 (peça 32) , 7/1/2019 (peça 30) , 26/6/2020 (instrução inicial no TCU, peça 37) , 18 e 21/11/2020 (citações, peça 57 e 58) , entre outros atos de apuração, não permanecendo o processo parado por mais de três anos, tampouco por mais de cinco anos sem a ocorrência de causa interruptiva prevista no artigo 2º da Lei 9.873/99.
Relativamente ao Convênio nº . 416/2007 (Pronac 07-5108) , o termo inicial da contagem do prazo prescricional da pretensão punitiva ocorreu em 4/7/2008 (prestação de contas final, peça 10, p. 91-117, peça 11, p. 1-41 e 54-60 e peça 12, p. 5) , sendo interrompido em 18/7/2008, 19/8/2008, 15/12/2010, 11/4/2011, 6/5/2011, 11/11/2011 (parecer técnico, peça 12, p. 11-13) e, somente após o transcurso de mais de três anos paralisado o processo, continuaram os atos de apuração em 13/1/2016 (parecer financeiro, peça 12, p. 15-21) , 19/1/2016, 4/7/2016, 30/11/2016, 1/12/2016 (peça 12, p. 70) , 16/12/2016, 20/4/2017 (peça 21, p. 2) , 13/7/2017 (peça 26) , 7/12/2018, 7/1/2019, 26/6/2020 (instrução inicial no TCU, peça 37) , 18 e 21/11/2020 (citações, peça 57 e 58) , entre outros atos de apuração.
A despeito de usualmente não serem enviados ao TCU nas tomadas de contas especiais todos os elementos que compõem o processo administrativo, não havendo nos autos a comprovação de atos processuais praticados no âmbito do órgão concedente/fiscalizador no período de 11/11/2011 (peça 12, p. 11-13) a 13/1/2016 (peça 12, p. 15-21) , cabe reconhecer a ocorrência da prescrição trienal intercorrente prevista no § 1º do art. 1º da Lei 9.873/99 com relação à pretensão punitiva sobre as irregularidades relativas ao Convênio nº . 416/2007.
Nessa premissa, caso seja acolhida a proposta sustentada neste parecer, a irregularidade e o débito correspondentes - não aporte de contrapartida no valor proporcional de R$ 5.372,05 (8/6/2008) - não podem serem considerados para fins de dosimetria da multa a ser aplicada aos responsáveis.
Assim, se considerados os parâmetros da Lei 9.873/99, a prescrição da pretensão punitiva (impossibilidade do TCU aplicar sanções) ocorre nestes autos estritamente com relação ao Convênio nº . 416/2007 (Pronac 07-5108) .
Por outro lado, pelo mesmo regramento, não houve prescrição da pretensão punitiva com relação ao Convênio nº . 294/2005 (Pronac 05-1912) , razão pela a irregularidade e o débito correspondentes são aptos a fundamentar, em acréscimo à proposta de encaminhamento formulada pela unidade técnica (peça 63, p. 10-12) , também a aplicação aos responsáveis da multa prevista no art. 57 da Lei 8.443/92.	
 É o Relatório.

não há

TOMADA DE CONTAS ESPECIAL. NÃO COMPROVAÇÃO DA BOA E REGULAR APLICAÇÃO DOS RECURSOS FEDERAIS REPASSADOS PARA PROJETO CULTURAL. CONTAS IRREGULARES. DÉBITO. PRESCRIÇÃO DA MULTA. COMUNICAÇÕES.

TOMADA DE CONTAS ESPECIAL (TCE)

Trata-se de tomada de contas especial (TCE) instaurada pelo Ministério da Cultura (MinC) , atual Secretaria Especial de Cultura, em desfavor da Associação Ruarte de Cultura e de seus dirigentes  Messias Ricardo Moreira (12/4/2003 a 22/11/2006) e Ana Zilda Fortes Barbosa (a partir de 23/11/2006) , em razão da não comprovação da boa e regular gestão dos recursos captados mediante incentivo fiscal da "Lei Rouanet" e  consequente não aprovação das contas dos recursos destinados aos Convênios 294/2005-MinC/SE/AD (Pronac 05-1912) , "Meio Dia em Ponto", e 416/2007-MinC/SE/AD (Pronac 07-5108) , também chamado "Meio Dia em Ponto".
2.	O Convênio 294/2005-MinC/SE/AD (Pronac 05-1912) , "Meio Dia em Ponto", tinha como objeto a apresentação de grupos de teatros de bonecos, de grupos de dança, de grupos de teatro de rua de um grupo de Catira da Chapada dos Veadeiros em local público da Ceilândia/DF a ser realizada uma vez por mês durantes quatro meses.
3.	Por sua vez, o Convênio 416/2007-MinC/SE/AD (Pronac 07-5108) , também chamado "Meio Dia em Ponto", tinha como objetivo realizar a 3ª edição do mesmo evento, no ano de 2007, com apresentação de diversos espetáculos.
4.	O Convênio 294/2005-MinC/SE/AD (Pronac 05-1912) , com vigência de 24/11/2005 a 22/1/2006, teve seus recursos repassados integralmente pela União à convenente, sem contrapartida, em 9/12/2005, em parcela única de R$ 49.495,00.
5.	O Convênio 416/2007-MinC/SE/AD (Pronac 07-5108) , com vigência de 31/12/2007 a 7/6/2008, teve seus recursos repassados à convenente, em 8/4/2008, em parcela única de R$ 50.000,00. Anoto que para este ajuste estavam previstas despesas no valor de R$ 60.000,00, sendo R$ 50.000,00 repassados pela União e R$ 10.000,00 a título de contrapartida.
6.	Embora as prestações de contas relativas às duas avenças tenham sido apresentadas tempestivamente, o então Ministério da Cultura não aprovou as contas referentes ao Convênio 294/2005-MinC/SE/AD (Pronac 05-1912) e aprovou parcialmente as contas do Convênio 416/2007-MinC/SE/AD (Pronac 07-5108) .  
***
7.	Preliminarmente, antes de iniciar o exame de mérito, impende esclarecer que a SecexTCE, concluiu que, como ambos os convênios tiveram vigência, respectivamente, até 2006 e 2008, ocorrera a prescrição da pretensão punitiva deste Tribunal à luz do Acórdão 1441/2016-TCU-Plenário (relator Ministro Benjamin Zymler, redator Ministro Walton Alencar Rodrigues) , visto que até meados de 2020 os responsáveis ainda não tinham sido citados. 
8.	Tal decisão colegiada uniformizou a jurisprudência acerca da pretensão punitiva do TCU que se subordina ao prazo geral de prescrição indicado no art. 205 do Código Civil, que é de dez anos, contado da data de ocorrência da irregularidade sancionada, nos termos do art. 189 do Código Civil, sendo este prazo interrompido pelo ato que ordenar a citação, a audiência ou a oitiva dos responsáveis.
9.	Entretanto, o representante do MPTCU, Procurador Marinus Eduardo De Vries Marsico, diverge parcialmente da proposta encaminhada pela unidade técnica que pugna pela irregularidade das contas da Associação Ruarte de Cultura e de seu dirigente Messias Ricardo Moreira e pela impossibilidade de aplicação de multa em ambos os convênios em razão da ocorrência de prescrição, de acordo com instrução de peça 37 e parecer transcrito no relatório precedente. 
10.	O parquet especializado, alinhando seu posicionamento "ao da Procuradora-Geral do MP/TCU (TC Processo 032.048/2016-5) e aos julgados mais recentes do STF", defende a "aplicabilidade da Lei 9.873/99 em detrimento do entendimento do Acórdão 1441/2016-TCU-Plenário, considerando que a referida lei apresenta uma especificidade maior e mais alinhada com a atividade de controle externo."   
11.	Após o exame dos autos, em apertada síntese, o Procurador conclui, com fundamento na Lei 9.873/99  (alterada pela Lei 11.941/09) , não ter ocorrido a prescrição da pretensão punitiva do Tribunal no caso do Convênio 294/2005-MinC/SE/AD (Pronac 05-1912) e ter ocorrido a prescrição intermitente em relação ao Convênio 416/2007-MinC/SE/AD (Pronac 07-5108) , uma vez que não há documento nos autos que comprovem a movimentação do processo de prestação de contas em período inferior a três anos.
12.	Com as devidas vênias ao representante do MPTCU, acolho as análises e conclusões da SecexTCE no que tange a esta preliminar em vista da uniformização de jurisprudência deste Tribunal, e, consequentemente, à proposta de condenação dos responsáveis.
***
13.	No âmbito do TCU, foi afastada a responsabilidade da Sra. Ana Zilda Fortes Barbosa em vista de o Ministério da Cultura (MinC) ter confirmado que o objeto e o objetivo do Convênio 416/2007-MinC/SE/AD (Pronac 07-5108) tinham sido alcançados e, ainda, que os pagamentos efetuados guardavam correspondência com as notas apresentadas.
14.	As supostas irregularidades apontadas peloMinC no ajuste em tela configuravam apenas falhas de caráter formal, afastando-se grande parte do débito de R$ 15.014,10 atribuídos inicialmente à Sra. Ana Zilda Fortes Barbosa, solidariamente com a Associação Ruarte de Cultura, como: 
a) pagamento de tarifas decorrentes da simples utilização de serviços bancários necessários para a manutenção da conta corrente específica para a execução do objeto do convênio, sem que se configurasse conduta inadequada do titular, não constitui dano ao erário; 
b) rasura mencionada na nota no13 pelo tomador de contas não torna o documento inidôneo em razão da verificação de alteração tão-somente na grafia na descrição dos serviços prestados;
c) soma dos valores discriminados na nota fiscal no15 (R$ 5.700,00) é maior do que o valor estampado no campo "total" (R$ 4.800,00) . Em que pese essa discrepância entre valores, o pagamento foi realizado no valor de R$ 4.800,00 e o Minc confirmou a execução do objeto do convênio, não havendo débito em relação a essa impropriedade em vista de os serviços terem sido efetivamente prestados.
15.	Tais falhas que não se configuraram em dano ao erário ensejariam a audiência da responsável, o que, entretanto, perdeu o objeto em vista da prescrição punitiva do Tribunal em relação à avença ora em exame, nos termos do multimencionado Acórdão 1441/2016-TCU-Plenário.
16.	Remanescem, entretanto, duas irregularidades cometidas no Convênio 416/2007-MinC/SE/AD (Pronac 07-5108) :
a) os recursos não foram aplicados no mercado financeiro;
b) a integralização da contrapartida pactuada não se deu de forma integral, caracterizando-se o uso de recursos federais em substituição aos recursos da convenente.	
17.	A não aplicação financeira dos recursos contraria o disposto nos arts. 116, § 4º, c/c o art. 20, §§1º, 2º e 3º, da Lei 8.666/1993, pois tal normativo determina que os valores não utilizados durante a vigência do convênio sejam aplicados no mercado financeiro como estratégia para garantir que o montante repassado não sofra eventuais efeitos negativos da desvalorização da moeda em face da inflação. 
18.	Segundo a jurisprudência do TCU, a não aplicação no mercado financeiro de verba federal recebida via convênio ou instrumento congênere acarreta dano ao erário. Acórdão 1087/2015-TCU-Segunda Câmara, rel. Ministro Raimundo carreiro; 1.831/2015-TCU-1ª Câmara, rel. Ministro José Múcio Monteiro; 3.048/2015-TCU-2ª Câmara, rel. Ministro Vital Do Rêgo; 7.484/2015-TCU-2ª Câmara, rel. Ministra Ana Arraes; 7.494/2015-TCU-1ª Câmara, rel. Ministro-Substituto Weder de Oliveira; 7.576/2015-TCU-1ª Câmara, rel. Ministro Benjamin Zymler; 10.043/2015-TCU-2ª Câmara, rel. Ministro-Substituto Marcos Bemquerer; 6.945/2017-TCU-2ª Câmara, rel. Ministro José Mucio Monteiro; 9.318/2017-TCU-1ª Câmara, rel. Ministro Walton Alencar Rodrigues; 2.488/2019-TCU-1ª Câmara, rel. Ministro Walton Alencar Rodrigues.
19. 	Não obstante, no caso vertente, a baixa materialidade do valor que seria auferido em razão da aplicação dos recursos no mercado financeiro indicado pelo tomador de contas, R$ 118,12, determina a irrazoabilidade de se fazer a citação da Sra. Ana Zilda Fortes Barbosa solidariamente com a Associação. É de se notar o exíguo período que o valor repassado ficou na conta corrente específica do convênio, visto que o total foi gasto em apenas dois meses, o que pode ter levado a esse lapso da dirigente em fazer a aplicação financeira avençada.
20.	Assim, confirma-se a ausência de responsabilidade da Sra. Ana Zilda Fortes Barbosa, remanescendo o débito atribuído tão-somente à Associação Ruarte de Cultura em relação à não integralização da contrapartida pactuada.
21.	De acordo com a jurisprudência do TCU, a responsabilização pela não integralização parcial da contrapartida, é exclusiva da entidade convenente, sendo a data de atualização a data seguinte ao término de vigência do convênio, de acordo com trechos dos votos condutores das seguintes decisões destacados pela SecexTCE em instrução à peça 37:
"A não aplicação da contrapartida implica a devolução da parcela dos recursos federais que acabaram por substituir, indevidamente, os recursos do convenente, a fim de se manter a proporcionalidade de aportes estabelecida no convênio. O montante devido deve ser obtido da incidência de percentual - extraído da relação original entre o valor da contrapartida e o total de recursos pactuado no instrumento - sobre o valor dos recursos corretamente aplicados." (Acórdão 5142/2019-TCU-Primeira Câmara, relator: Ministro Walton Alencar Rodrigues) 
"Quando configurada ausência de aplicação de contrapartida prevista em instrumento de convênio, cabe ao convenente o ressarcimento, vez que incorporou a seu patrimônio a vantagem financeira correspondente à parcela da contrapartida que deixou de ser aplicada." (Acórdão 593/2019-TCU-Segunda Câmara, relator: Ministro Raimundo Carreiro]
"No caso de débito relativo à não aplicação de contrapartida, a atualização monetária deve ser calculada a partir do fim da vigência do convênio, uma vez que a contrapartida pode ser aplicada ao longo da execução do ajuste." (Acórdão 4563/2018-TCU-Primeira Câmara, relator: Ministro WALTON ALENCAR RODRIGUES
22.	Seguindo a jurisprudência deste Tribunal, confirma-se a ocorrência de irregularidade relativa à não integralização da contrapartida pactuada no Convênio 416/2007-MinC/SE/AD (Pronac 07-5108) , devendo ser impugnado o valor de R$ 5.732,05. Foram realizadas despesas no total de R$ 53.334,88. A fim de manter-se a proporção original do convênio, a convenente deveria ter arcado com R$ 9.066,93 (aproximadamente 17% do total das despesas) . 
23.	No entanto, a Associação integralizou apenas R$ 3.334,88, tendo como resultado o valor de contrapartida não integralizada de R$ 5.732,05 (R$ 9.066,93 - R$ 3.334,88) . Como data de referência toma-se 8/6/2008, dia seguinte ao término da vigência do convênio, devendo a Associação Ruarte de Cultura restituir o valor original, conforme legislação em vigor, aos cofres públicos.
***
24.	Quanto ao Convênio 294/2005-MinC/SE/AD (Pronac 05-1912) , o Minc não atestou sua execução física, tendo apontado as seguintes irregularidades para propor a impugnação total dos valores repassados:
a) despesas realizadas fora do período de vigência do convênio, em fevereiro e em março de 2006;
b) pagamentos efetuados a prestadores de serviços que também são membros da instituição convenente, caracterizando pagamento de taxa de administração, no valor total de R$ 5.700,00;
c) comprovantes apresentados para as despesas sem identificação do título e/ou o número do convênio;
d) os recursos não foram aplicados no mercado financeiro;
e) ausência os documentos relativos aos procedimentos licitatórios.
25.	No âmbito do TCU, ponderou-se o que segue: 
a) as alíneas "a" e "c" por constituírem infração aos ditames da IN/STN 1/1997 e da Lei 8666/1993, sem ensejarem, entretanto, dano ao erário, seriam objeto de audiência dos responsáveis. Como se viu alhures, tal audiência queda prejudicada ante a ocorrência da prescrição da pretensão punitiva do Tribunal;
b) a não aplicação no mercado financeiro, no caso vertente, não enseja débito, visto que os recursos foram movimentados num breve espaço de tempo de três meses sem contrariar a regra estabelecida na jurisprudência do TCU:
"É cabível a imputação de débito pela ausência de aplicação dos recursos do convênio no mercado financeiro, sem que se caracterize bis in idem, quando o período em que se deixou de auferir renda com a aplicação financeira for anterior à data de ocorrência do débito principal". Acórdão 5088/2018-TCU-Segunda Câmara, relator Ministro Augusto Nardes;
	c) os pagamentos efetuados a prestadores de serviços que também são membros da instituição convenente não estavam previstos no Plano de Trabalho, devendo tais despesas ser impugnadas;
	d) os comprovantes apresentados para as despesas sem identificação do título e/ou o número do convênio constituem fortes indícios de ausência de nexo de causalidade entre os recursos recebidos pela Associação e as despesas realizadas, uma vez que o Minc não atestou a execução física do Convênio em exame.
***
26.	Assim, verificada a não comprovação da boa e regular aplicação dos recursos do Convênio 294/2005-MinC/SE/AD (Pronac 05-1912) , foram citados solidariamente o Sr. Messias Ricardo Moreira e a Associação Ruarte de Cultura para apresentarem suas alegações de defesa e/ou restituírem os recursos relativos a despesas impugnadas aos cofres do Tesouro Nacional.
27.	A Associação Ruarte de Cultura foi citada para apresentar alegações de defesa e/ou devolver os recursos relativos à contrapartida não integralizada pactuada no Convênio 416/2007-MinC/SE/AD (Pronac 07-5108) .
28.	Diante do insucesso de citar os responsáveis, após várias tentativas de entrega dos ofícios nos endereços constantes da base de dados da Receita Federal e do Renach, o Sr. Messias Ricardo Moreira e a Associação Ruarte de Cultura foram citados por Edital no Diário Oficial da União de 15/12/2020.
29.	Ambos, porém, deixaram o prazo regimental para o exercício do contraditório e da ampla defesa transcorrer in albis, tornando-se revéis para todos os efeitos, nos termos do art. 12, § 3º, da Lei 8.443/1992, c/c o art. 202, §8º, do RITCU, dando-se prosseguimento ao processo.
30.	Assim, não havendo nos autos elementos para aferir a boa-fé dos responsáveis e não estarem presentes outras excludentes de culpabilidade, acolho as análises e conclusões da SecexTCE, divergindo em parte do representante do MPTCU, para considerar revéis os responsáveis, julgar suas contas irregulares e condená-los em débito.
 Em face do exposto, Voto por que seja adotado o Acórdão que ora submeto ao escrutínio do Colegiado.
TCU, Sala das Sessões, em 22 de junho de 2021.
RAIMUNDO CARREIRO 
Relator